【裁判字號】    91,訴,979
【裁判日期】    920425
【裁判案由】    遷讓房屋
【裁判全文】
臺灣高雄地方法院民事判決  九十一年訴字第九七九號
    原      告  丙○○
    訴訟代理人  施吉安  律師
    被      告  甲○○
    訴訟代理人  乙○○
右當事人間請求返還房屋事件，本院判決如左：
    主    文
原告之訴及假執行之聲請均駁回。
訴訟費用由原告負擔。
    事    實
甲、原告方面：
一、聲明：
〈一〉被告應自坐落高雄市○○區○○段一小段一○八九之四地號上，地目建，面積
      九四一平方公尺，權利範圍萬分之三百二十六之土地及其基地上建物即門牌號
      碼：高雄市○○區○○路十二號〈下稱系爭房地〉、鋼筋混凝土造五層樓內第
      一層〈面積四十一‧五九平方公尺、騎樓十八‧八三平方公尺，合計六十‧四
      二平方公尺〉，平台三‧七二、夾層一四‧四平方公尺及同上建物共同使用部
      份鋼筋混凝土造〈權利範圍萬分之一百六十三〉之房屋遷出，並該將房屋交還
      原告。
〈二〉被告應自國八十九年一月一日起至交還房屋止，按月每月給付新台幣〈下同〉
      一萬三千四百四十三元之不當得利。
〈三〉訴訟費用由被告負擔。
〈四〉請淮供擔保宣告假執行。
二、陳述：
〈一〉原告於八十八年十一月二十三日問，向鈞院民事執行處拍得訴外人吳何榮所有
      系爭房地，連同華寧路十四號，價金為六百零三萬九千九百元，並已登記完畢
      。詎系爭房屋仍由緣所人之母即被告甲○○女士繼續居住，迄未搬出，兩造乃
      於八十九年十一月二十三曰經高雄市楠梓區調解委員會調解成立，被告允於九
      十年一月二十三日前買回，逾期無條件搬遷，歸還住屋，但被告又於九十年元
      月二十日以案外人陳清山〈收據誤簽陳清三〉名義簽訂訂金收據，約定總價三
      百四十五萬元，當場支付訂金四十五萬元，約明同二月二十日正式簽訂買賈合
      約，逾期買方不買，買買作廢，沒收訂金，賣方違約訂金返還，並約定餘額由
      承買人自行辨理房屋貸款，惟逾期被告經原告催告，並限期簽約付款，被告仍
      未置理，原告不得已解除前述買賣契約。
〈二〉又前揭之調解，因主辦調解之楠梓區公所調解委員會認附有絛件及期限之不確
      定因素，致末依法呈請鈞院審核但既經雙方當事人在調解委員會，合意對調解
      標的物，應於九十年一月二十三日前「處理」，而原告亦依規定，催告對造限
      期買回，逾期依法解除契約，顯見業經處理，仍有未逞，是依調解之合約，被
      告應負有履約之義務。
〈三〉被告除應依前述履行調解合約外，原告既依強制執行程序，拍得訟爭房屋，應
      為原始取得該產權之所有權，復依民法第七百六十七條之現定，依法排除被告
      及其同戶住居，無權占有之人。
〈四〉被告無法律上之理由及無權占有均負有不當得利或損害賠償之義務，其請求之
      方式如下：(1)本件訟爭之土地每平方公尺公告地價為二九二○○元、訟爭房屋
      基地面積依曾為四一‧五九平方公尺、平台三‧七二平方公尺，土地之價值應
      為00000000元，而房屋之價值為二八八七００元，再依土地法第九十
      七條規定，以不超過土地及建物申報之百分之十為限，但兩者原告均未申報，
      依公告地價及課稅資料，作為計算之標準，是以，本件原告收回訟爭房屋，其
      訴訟上之利益0000000元，每一年租金之損害或不當得利為十十六萬一
      百七十五元，換算每月為一萬三千四百三十元，本件房屋在鼓山鬧區之內，交
      通便捷，目前相類出租房屋，租金平均在二萬元以上，是以，請求依最高標準
      計算應屬公允。
三、證據：提出不動產權利移轉證書、土地登記謄本、建物登記謄本、訂金收據、律
    師函、高雄市楠梓區公所九十一年三月十四日高市楠區秘字第０００二三三一號
    函、八十九年房屋稅繳款書各一件為證。
乙、被告方面：
一、聲明：
〈一〉原告之訴及假執行均駁回。
〈二〉訴訟費用由原告負擔。
〈三〉如受不利之判決願供擔保請免為假執行。
二、陳述：
〈一〉查坐落高雄市○○區○○路十二號、十四號土地暨房屋二間係原告與被告共同
      出資〈原告出資一百萬元，被告出資二十萬元，餘額五百餘萬元係共同向他人
      借款而來〉於八十八年十一月廿三日向鈞院民事執行處拍賣取得，價金共為六
      百零三萬九千九百元，並全部登記為原告所有之名義下。惟同上房屋十四號一
      間業經原告以三百八十萬元出售並取走全部買賣價金完畢。
〈二〉至於同上路系爭十二號房屋一間係於九十年一月二十日由被告之代理人陳清山
      與原告訂立買費預約，約定總價金為三百二十萬元，由被告當場交付買賣訂金
      四十五萬元予原告完畢。另約定應於九十年二月二日雙方帶過戶文件至買方即
      被告所指定代書處辦妥過戶手續，並於九十年二月廿日簽訂正式買賣契約，詎
      原告於九十年二月廿日於代書洪和平處簽訂買賣契約時，因不同意買賣契約書
      之條件而拒絕簽名，並要求被告拿出三百萬元現金才肯協同辦理過戶手續，致
      本件不動產買賣契約因而暫告停止。是以，原告未依約前往被告指定之代書處
      辦理過戶手續已違約在先，竟於九十年三月十二日以律師函通知被告，認被告
      未依約前去簽約，而函催被告應於函到二十日內一次給付上揭房屋買賣價金之
      餘款三百萬，顯有顛倒是非之嫌。
〈三〉本件房地買賣，被告已給付訂金四十五萬元完畢，而原告則未依約前往被告所
      指定之代書洪和平處交付辦理過戶手續所需文件並簽訂買賣契約書，則顯已有
      可歸責原告之事由，應由原告負違約之法律責任。若原告仍執意欲解除本件買
      賣契約，應請加倍返還九十萬元並支付被告在兩間房屋間所加隔戶牆壁費用二
      十萬元，合計共一百一十萬元。又上揭房屋係原告與被告共同出資向法院標購
      而來，雖登記為原告名義，然被告並非無權占有，從而原告依據無權使用及不
      當得利之法律關係請求被告遷讓房屋並給付相當每月租金之一萬三千四百四十
      三元之損害賠償金，均屬無據，應予駁回。
三、證據：提出不動產買賣契約書、聲請調解書及調解不成立證明書各一件為證。
丙、本院依職權調閱本院八十八年度執字第一六七七六號民事執行卷宗參辦。
    理    由
一、雙方不爭執的事實：
〈一〉自始系爭房屋即由被告占有使用中，而有關系爭房屋買賣事宜均由兩造交涉協
      議。
〈一〉本件系爭房地原所有權人吳何榮係被告甲○○之子，其妻林美香為原告丙○○
      之姐，源於訴外人吳何榮所有系爭連同同路第十四號房地經其債權人聲請法院
      拍賣，經以原告名義委由代書洪和平代理以總價六百零三萬九千九百元拍定，
      得標後由被告雇工隔間後以三百八十萬元賣出比鄰之華寧路十四號房地，賣得
      價金全數由原告取得。
〈二〉兩造為系爭房地買賣爭議曾多次聲請高雄市楠梓區公所調解委員會調解，其中
      於八十九年十一月二十三日初步達成共識並簽署筆錄，結果載明「甲○○同意
      再九十年一月二十三日前處理坐落於華寧路十二、十四號等二座房屋，屆期如
      無法買回即願無條件搬離，該房屋即歸還丙○○」；嗣雙方於九十年一月二十
      日，被告以訴外人陳清山名義與原告簽訂「訂金收據」，約明買賣總價金為三
      百四十五萬元，被告並預付訂金四十五萬元交由原告簽收，同時約明餘款由承
      買人自行向銀行辦理貸款後支付，多退少補。
二、本件爭點：
〈一〉原告以被告未依兩造於八十九年十一月二十三日在高雄市楠梓區公所調解委員
      會調解初步達成之共識於九十年一月二十三日前買回系爭房地，應無條件搬離
      ，將該系爭房屋歸還，是否有理由？
〈二〉原告主張被告未依兩造於九十年一月二十日〈被告以訴外人陳清山名義〉簽訂
      之「訂金收據」約定簽訂正式買賣契約，認為被告違約而解除契約並沒收訂金
      ，有否理由？
〈三〉原告請求被告自八十九年一月一日起，按月給付一萬三千四百四十三元相當租
      金之不當得利有否理由？
三、本院判斷：
〈一〉按於鄉鎮調解委員會調解經當事人合意成立之調解書，如經法院核定者，與民
      事確定判決有同一之效力，鄉鎮市調解條例第二十四條第二項定有明文。如未
      經法院核定者，亦具有私法上契約之效力，最高法院八十四年度台上字第一八
      六二號裁判要旨參照。查兩造為系爭房地買賣爭議聲請高雄市楠梓區公所調解
      委員會調解，於八十九年十一月二十三日達成協議並簽署筆錄，載明「甲○○
      同意在九十年一月二十三日前處理坐落於華寧路十二、十四號等二座房屋，屆
      期如無法買回即願無條件搬離，該房屋即歸還丙○○」之事實，為雙方所不爭
      執，復有高雄市楠梓區公所九十一年三月十四日高市楠區秘字第０００二三三
      一號函及調解筆錄一份在卷足稽，又因協議內容涉不確定因素而未另製調解書
      呈報法院核定，亦經前函說明甚詳，堪認實在，揆諸前開判例要旨，該調解書
      雖不具與民事確定判決有同一之效力，但仍具有私法上契約之效力，兩造應受
      協議結果之拘束；因此雙方乃於九十年一月二十日，被告以訴外人陳清山名義
      與原告簽訂「訂金收據」，約明系爭房地買賣價金為三百四十五萬元，被告並
      預付訂金四十五萬元交由原告簽收，同時約定餘款由承買人自行向銀行辦理貸
      款後支付，多退少補之事實，亦有訂金收據一紙在卷足參，可見雙方確有依前
      揭調解協議之內容履行協商買回事宜，並無違約，從而，原告以被告未依限買
      回系爭房地而主張應依協議之內容履行自願搬離系爭房屋，於法不合，並無理
      由。
〈二〉次按預約乃約定將來成立一定契約之契約，買賣預約，非不得就標的物及價金
      之範圍先為確定，但不能因此即認買賣本約業已成立。又預約義務人如違反其
      義務時，預約權利人僅得請求其履行訂立本約，並得請求捐害賠償，或解除預
      約，不得逕依預定之本約內容主張權利。本件上訴人出具之定金收據一紙。既
      有定期另訂合約及逾期不訂約，將生如何效果之記載，能否因該收據同時載有
      買賣標的物及其價金範圍，而認其非預約而為買賣本約，已非無疑。果屬預約
      ，依上說明，被上訴人是否得向上訴人逕行請求辦理系爭土地之所有權移轉登
      記及交付土地，亦非無研究餘地。復按所謂定金，依民法第二百四十八條規定
      ，屬於成約定金性質，預約亦可因授受定金而視為成立，如約定不履行契約義
      務時，沒收定金，通常應解為對於受領定金之一方當事人所為保留契約解除權
      之約定。付定金當事人之一方，如確有違約情事，他方若表示沒收定金時，即
      應認係已有約定保留契約解除權之行使，應使發生契約解除之效力。查本件系
      爭房地買賣雙方於九十年一月二十日簽訂定金收據，就買賣價金及付款方式達
      成合意，並由原告即出賣人收受四十五萬元訂金，同時約定同年二月二十日雙
      方簽訂正式買賣契約之事實，為雙方供述明確，並有訂金收據一紙足憑，足認
      雙方所訂之訂金收據其本意為預約，訂金四十五萬元屬於成約金之性質，雙方
      負有依約簽訂本約之義務；又雙方預約訂明「買方逾期不買，買買作廢，訂金
      沒收，賣方不賣，訂金加倍返還」，應解為對於原告所為保留契約解除權之約
      定，本件原告主張被告違約而行使契約解除權，應認為係解除預約，惟首應辨
      明者厥為其解除預約是否合法？
    (1)按契約一經成立，雙方均應受其拘束，除有合法原因外，不能任意解除，本件
      兩造就買賣標的物及其價金已相互表示一致，買賣契約即告成立，所謂「如買
      受人不買時，定金五千元由出賣人沒收，如出賣人不賣時，應加倍返還定金」
      云云，其意僅在約定雙方之一方不履行債務時之罰則，而契約解除權之行使，
      究仍屬於不違約之一方，不因有此約定而異，上訴人如無違約情事，被上訴人
      單方向上訴人解除契約，能否謂已發生解約之效力，不無疑問，原審僅以兩造
      有「如出賣人不賣時，應加倍返還定金」之約定，即謂立於出賣人地位之被上
      訴人得以任意解除買賣契約而為不利於上訴人之判斷，尚嫌疏率。最高法院六
      十五年度台上字第一九三三號裁判要旨供參。
    (2)查系爭房地前因原所有權人吳何榮以之連同十四號房地設定抵押貸款，嗣因無
      法清償遭其債權人泛亞商業銀行股份有限公司聲請法院拍賣抵押物而被付拍賣
      ，吳某因不願讓外人標走，為求能競標買回乃透過代書洪和平以原告之名義前
      去投標，合併以總價六百零三萬九千九百元標得後並由洪某代墊大部分價金之
      事實，經調閱本院八十八年度執字第一六七七六號民事執行卷查核屬實，並據
      證人洪和平到庭證述及提出墊款利息收據一紙在卷足參，應認為實在；又拍得
      後由被告雇工將原來打通之二間房屋隔間並將其中十四號部分以總價三百八十
      萬元賣出，得款全數交給原告之事實以為原告所不否認，足見雙方當初就買回
      後之系爭房屋如何處理應已達成相當程度之默契，否則被告焉有自行出資雇工
      隔間並代原告出售十四號房地之理。
    (3)次查訂金收據上除載明有關買賣價金、訂立本約日期，附記欄亦約定有關房屋
      隔間費用、水電費及稅捐負擔等事宜外，更約定買賣餘額由承買人自行自銀行
      辦理貸款支付之事實，有該訂金收據足憑；又九十年二月二十日雙方於洪和平
      代書處擬定未經簽署之「不動產買賣契約書」亦於第二條第二款約明「尾款新
      台幣二百一十萬元，所有權移轉登記同時併案向銀行申請貸款會同出賣人領取
      《扣除原設定抵押第一銀行借款扣除後多退少補一次付清》」，可見有關尾款
      部分原係約定以買受人向銀行申貸款核下時支付之事實，堪以認定。
    (4)又查本件原告主張被告遲未依約簽約付尾款為由經發送律師函催告後解除契約
      ；被告則以當初約定原告應協同辦理銀行貸款以支付尾款，但原告卻要被告拿
      出現金才肯簽約等語置辯。經查雙方自始至終約定尾款由買受人向銀行貸款核
      下後支付之事實，已如前述，而證人即承辦系爭房地投標及系爭買賣簽約事宜
      之代書洪和平到庭證稱：「‧‧‧但是丙○○不接受雙方訂立的契約，她說要
      現金。談不攏後將原來訂金四十五萬元退回來‧‧‧」〈參見九十一年十二月
      二十四日言詞辯論筆錄〉；「‧‧‧後來是銀行貸款及塗銷部分談不攏，雙方
      面就沒有辦理移轉登記‧‧‧」〈參見九十二年一月十七日言詞辯論筆錄〉，
      核與被告抗辯之情節相符，被告所辯應可採信，足見，被告應無違約情事，原
      告單方向被告解除契約，難謂已發生解約之效力。
〈三〉按所有人對於無權占有或侵奪其所有物者，得請求返還之；對於妨害其所有權
      者，得請求除去之，民法第七百六十七條定有明文。所有物返還請求權之發生
      ，至少須符合三種基本要件：請求權主體為所有人或依法得行使所有權之人
      ；相對人須為現在占有該物之人；為相對人之占有為無權或出於侵奪。而
      不動產之出賣人，在不動產所有權移轉登記於買受人後，仍占有不動產時，非
      為無權占有。蓋出賣人雖已喪失所有權，但是否有占有權源並不以所有權為限
      ，出賣人依第三四八條第一項之規定，僅負交付標的物之義務，於未交付前，
      依民法第三百七十三條，利益尚歸於出賣人享有，自難謂無占有之正當權源。
      查本件被告自始即占有使用系爭房地，而原告經法院拍賣程序拍定取得其所有
      權後，雙方並就系爭房地買回事宜簽訂預約，但因原告未能接受預約約定內容
      而致未能簽訂本約之事實，已如前述，依前揭說明，足認被告占有系爭房地非
      無權占有，原告主張被告無權占有，請求遷讓房屋於法不合，應無理由。又原
      告占用系爭房屋非無權占有，既如前述，從而，原告另主張被告應自八十九年
      一月一日起至交還房屋之日止，按月給付原告一萬三千四百四十三元相當租金
      之不當得利，亦無理由，併予駁回。其假執行宣告之聲請亦失所附麗，一併駁
      回。
四、本件事證已經明確，雙方其餘主張或陳述，於本件判決結果並無影響，不在逐一
    論述。
五、訴訟費用負擔之依據：民事訴訟法第七十八條。
中      華      民      國    九十二    年      四      月    二十五    日
臺灣高雄地方法院民事第二庭
~B法      官  李勝琛
右為正本係照原本作成。
如對本判決上訴，須於判決送達後二十日內向本院提出上訴狀。
中      華      民      國    九十二    年      四      月    二十五    日
~B法院書記官  林宜正


司法院資訊處製作；財團法人民間司法改革基金會備份。
